臺灣高雄地方法院民事判決　　　　　　　99年度訴字第1813號
原　　　告　溫潤源
訴訟代理人　溫寶英
被　　　告　陳清順
上列當事人間請求拆屋還地等事件，本院於民國99年12月29日言
詞辯論終結，判決如下：
    主      文
被告應將坐落高雄市○○區○○段四二三號如附圖編號A 所示豬
舍面積肆佰玖拾柒平方公尺、編號C 所示水塔面積肆平方公尺之
地上物拆除，並將高雄市○○區○○段423 地號面積貳仟零陸拾
貳平方公尺土地返還原告。
被告應自民國九十九年七月七日起至返還上開土地之日止，按月
給付原告新臺幣參仟零柒拾玖元。
原告其餘之訴駁回。
訴訟費用由被告負擔。
本判決第一項於原告以新臺幣玖拾陸萬元供擔保後得假執行。
    事實及理由
一、原告主張：坐落高雄市○○區○○段423 地號土地（下稱系
    爭土地）原為訴外人羅建昌所有，經訴外人兆豐資產管理股
    份有限公司（下稱兆豐公司）聲請強制執行，由原告透過本
    院97年度司執字第121135號拍賣程序，於民國99年5 月13日
    拍定，本院並於同年7 月6 日核發權利移轉證明書，由原告
    取得系爭土地所有權，詎訴外人羅建昌之岳父即被告陳清順
    擅自於系爭土地上搭建豬舍及水塔，無權占用系爭土地，受
    有相當於租金之不當得利，並致原告受有損害，為此，爰依
    民法第767 條第1 項前段及第179 條之規定提起本件訴訟等
    語，並聲明：(一)被告陳清順應將系爭土地如附圖編號A 所示
    豬舍面積497 平方公尺、編號C 所示水塔面積4 平方公尺之
    地上物拆除，並將系爭土地返還原告；(二)被告應自99年7 月
    7 日起至返還系爭土地之日止，按月給付原告新台幣（下同
    ）3,849 元。(三)第1 項聲明，原告願供擔保請准宣告假執行
    。
二、被告則以：系爭土地當初係被告出資於85年8 月16日向訴外
    人羅新吉購買，僅係借用訴外人羅建昌之名義登記，而被告
    與訴外人羅建昌間就系爭土地亦訂有租賃契約，雙方約定租
    期自87年1 月30日起至94年1 月30日止，嗣後系爭土地仍續
    由被告使用，故被告於系爭土地上搭建豬舍、從事養殖係屬
    有權使用，原告主張為無理由等語，資為抗辯，並聲明：原
    告之訴駁回。
三、兩造不爭執事項：
  (一)系爭土地原登記為訴外人羅建昌所有，經訴外人兆豐公司聲
    請強制執行，由原告透過本院97年度司執字第121135號拍賣
    程序，於99年5 月13日得標買受，本院於同年7 月6 日核發
    不動產權利移轉證明書。
  (二)系爭土地現由被告占有使用，如附圖編號A 所示豬舍及編號
    C 所示水塔係被告所搭建。
四、本件之爭點：
  (一)被告占用系爭土地有權正當之權源？原告請求被告拆除地上
    物及返還系爭土地，有無理由？
  (二)原告請求被告給付不當得利有無理由？若有理由，其金額應
    應以若干為適當？
五、得心證之理由
  (一)被告占用系爭土地有權正當之權源？原告請求被告拆除地上
    物及返還系爭土地，有無理由？
    1.按拍賣之不動產，買受人自領得執行法院所發給權利移轉
      證書之日起，取得該不動產所有權，強制執行法第98 條
      第1 項前段定有明文。查系爭土地原登記為訴外人羅建昌
      所有，經訴外人兆豐公司聲請強制執行，由原告透過本院
      97年度司執字第121135號拍賣程序，於99年5 月13日得標
      買受，本院並於同年7 月6 日核發不動產移轉證明書，原
      告取得系爭土地所有權，為兩造所不爭執，復有本院不動
      產拍定筆錄及本院不動產權利移轉證明書在卷可稽（附於
      外放本院97年度司執字第121135號卷），則原告係因前開
      拍賣程序而取得系爭土地之所有權，縱被告辯稱系爭土地
      係由其出資於85年8 月16日向羅新吉購買，借用訴外人羅
      建昌之名義登記乙節屬實，被告亦因前開拍賣程序而喪失
      所有權，已不得再基於所有權人地位主張有權占有系爭土
      地，至為明確。
    2.按不動產所有人設定抵押權後，於同一不動產上，得設定
      地上權或其他以使用收益為目的之物權，或成立租賃關係
      。但其抵押權不因此而受影響。前項情形，抵押權人實行
      抵押權受有影響者，法院得除去該權利或終止該租賃關係
      後拍賣之，民法第866 條第1 、2 項定有明文。查系爭土
      地於85年10月18日設定最高限額抵押360 萬元，嗣於87年
      間將系爭土地出租予被告，因系爭土地經2 次拍賣，無人
      應買，前開租賃關係已影響於抵押權，本院民事執行處乃
      除去前開租賃權後拍賣，再由原告拍定乙節，有本院98年
      12月16日雄院高97民執強字第121135號執行命令及拍賣不
      動產附表在卷可證（附於外放本院97年度司執字第121135
      號卷），則前開租賃關係既經本院民事執行處除去後拍賣
      ，再由原告拍定，則被告已非系爭土地之承租人，其主張
      依租賃關係而占有系爭土地云云，亦屬無據。
    3.按所有人對於無權占有或侵奪其所有物者，得請求返還之
      ，對於妨害其所有權者，得請求除去之，有妨害所有權之
      虞者，得請求防止之，民法第767 條第1 項定有明文。本
      件被告既無占用系爭土地之合法權源，則原告依民法第76
      7 條第1 項之規定，請求被告將坐落系爭土地如附圖編號
      Ａ所示豬舍及編號C 所示水塔之地上物拆除，並將系爭土
      地返還予原告，為有理由，應予准許。
  (二)原告請求被告給付不當得利有無理由？若有理由，其金額應
    應以若干為適當？
    1.按無法律上原因而受有利益，致他人受損害者，應返還其
      利益，民法第179 條定有明文。而無權占有他人之土地，
      可能獲得相當於租金之利益，並致土地所有權人無法對土
      地為使用收益，而受有同額之損害，應為社會通常觀念（
      最高法院61年台上字第1695號判例參照）。本件被告占用
      土地，並無法律上原因而受有利益，致原告受有損害。且
      原告於99年7 月6 日取得所有權，已如前述，則原告依民
      法第179 條規定請求被告自99年7 月7 日起至返還系爭土
      地之日止，給付占用系爭土地相當於租金之不當得利，即
      屬有據。
    2.按城市地方房屋之租金，以不超過土地及其建築物申報總
      價額年息10% 為限。此項規定，於租用基地建築房屋之情
      形亦準用之，土地法第97條第1 項、第105 條分別定有明
      文。又所謂年息10% 為限，乃指基地租金之最高限額而言
      ，並非必須照申報價額年息10% 計算之，尚須斟酌基地之
      位置，工商繁榮程度、使用人利用基地之經濟價值、所受
      利益，彼等關係及社會感情等情事，以為決定。另土地法
      第97條第1 項規定所謂之土地價額，依同法施行法第25條
      之規定，係指法定地價而言。法定地價依同法第148 條規
      定，係指土地所有權人依土地法所申報之地價。查系爭土
      地自99年1 月起，申報地價為每平方公尺224 元，此有土
      地登記第一類謄本乙紙（見本院卷第9 頁）在卷可參。本
      院審酌系爭土地面臨7 米寬馬路，可供汽車會車，附近均
      屬田地，並無商機，為兩造所不爭執（見本院卷第78頁）
      ，並審酌原告係以1,485,000 元拍得系爭土地（依此計算
      每平方公尺價值720 元），有本院公告在卷可證（附於外
      放本院97年度司執字第121135號卷），本院依上開狀況，
      認為原告請求被告占用系爭土地相當於租金之不當得利，
      以申報地價年息8%計算為適當，則自99年7 月7 日起至返
      還系爭土地之日止，被告占有系爭土地得受相當於租金之
      不當得利，所受利益為每月3,079 元（計算式：224 ×2,
      062 ×0.08÷12＝3,079 ；元以下四捨五入】。是原告請
      求被告應給付原告自99年7 月7 日起至返還系爭土地之日
      止，按月給付原告3,079 元為有理由，應予准許；逾此範
      圍請求，為無理由，不應准許。
六、綜上所述，原告依民法第767 條第1 項、第179 條之規定，
    請求被告應將坐落如附圖所示編號A 、C 部分之地上物拆除
    ，並將系爭土地返還原告，及自99年7 月7 日起至返還系爭
    土地之日止，按月給付原告3,079 元，為有理由，應予准許
    ；逾此範圍之請求，為無理由，應予駁回。
七、本件原告陳明就訴之聲明第1 項部分願供擔保，聲請宣告假
    執行，經核合於法律規定，爰酌定相當之擔保金額宣告之。
八、又原告就不當得利之主張，固經本院為其部分敗訴之判決，
    惟依民事訴訟法第77條之2 之規定，以一訴附帶請求不併算
    其價額，因本件不當得利部分之請求係屬附帶請求，並未另
    併算裁判費用（最高法院96年度第4 次民庭會議決議參照）
    ，而原告既就所有物返還及除去妨害部分之請求全部勝訴，
    則本件全部訴訟費用自應由被告負擔，併予敘明。
九、據上論結，本件原告之訴為一部有理由、一部無理由，依民
    事訴訟法第79條、第390 條第2 項，判決如主文。
中    華    民    國   100    年    1     月    18    日
                  民事第三庭  法  官  洪能超
正本係照原本作成。
如不服本判決，應於送達後20日內，向本院提出上訴狀並表明上
訴理由，如於本判決宣示後送達前提起上訴者，應於判決送達後
10日內補提上訴理由書（須附繕本），如委任律師提起上訴者，
應一併繳納上訴裁判費。
中    華    民    國   100    年    1     月    18    日
                              書記官  火秋予